---
title: ""
lag: es
format: 
  pdf:
    documentclass: article
    fontsize: 12pt
    linestretch: 1.5
    geometry: "margin=1in"
    number-sections: false
    colorlinks: true
    linkcolor: blue
    citecolor: blue
    urlcolor: blue
    filecolor: blue
mainfont: Times New Roman
monofont: Courier New
editor: visual
editor_options: 
  chunk_output_type: console

execute:
  echo: false       # Muestra el c칩digo en los chunks
  warning: false   # Oculta advertencias
  message: false   # Oculta mensajes (ej. de librer칤as)
  eval: true       # Ejecuta los chunks
  cache: true 
---

\thispagestyle{empty}
\vspace*{\fill}
\begin{center}
{\scshape\huge {Modelo Predictivo de Abandono de Clientes en el Sector de Telecomunicaciones usando Machine Learning en R}  \par\vspace{2cm}}
{\itshape\Large Trabajo Personal \par}
\vfill
{\Large Autor: \par}
{\large Juan Gabriel Carvajal Negrete \par\vspace{2cm}}
\vfill
\end{center}
\vspace*{\fill}

\newpage

```{r}
#| echo: false
#| warning: false
#| message: false

# Paquetes a usar 
require(magrittr)  # pip
require(tidyverse) # Manipulaci칩n de datos 
require(ggplot2)   # Gr치ficos 
require(psych)     # tablas (headtail)
library(stargazer) # c칩digo l치tex de las tablas 
require(xtable)    # c칩digo l치tex de las tablas 
```

# Informaci칩n basica de la base de datos

### Contexto de la base de datos

Predecir el comportamiento para fidelizar a los clientes. Puede analizar todos los datos relevantes de los clientes y desarrollar programas de fidelizaci칩n espec칤ficos. \[Conjuntos de datos de muestra de IBM\].Cada fila representa un cliente, cada columna contiene los atributos del cliente descritos en la columna Metadatos.

```{r}
#| echo: false
datos <- read.csv("WA_Fn-UseC_-Telco-Customer-Churn.csv", header = TRUE, sep = ",")
```

La base de datos cuenta con **`r dim(datos)`** filas y columnas respectivamente,los nombres de las variables de la base de datos son **`r names(datos)`**, el conjunto de datos incluye informaci칩n sobre:

\- Clientes que se fueron en el 칰ltimo mes: la columna se llama **Churn** (Variable objetivo)\newline - Servicios a los que se ha suscrito cada cliente: tel칠fono, l칤neas m칰ltiples, Internet, seguridad en l칤nea, copia de seguridad en l칤nea, protecci칩n de dispositivos, soporte t칠cnico y transmisi칩n de TV y pel칤culas.\newline - Informaci칩n de la cuenta del cliente: cu치nto tiempo ha sido cliente, contrato, m칠todo de pago, facturaci칩n electr칩nica, cargos mensuales y cargos totales\newline - Informaci칩n demogr치fica sobre los clientes: g칠nero, rango de edad y si tienen parejas y dependientes.

Estas son algunas observaciones b치sicas de la base de datos ahora continuaremos e iremos mas afondo con nuestro datos, mostrando que tan completas est치n nuestras variables y la importancia que tendr치 cada una de ellas en nuestros futuros modelos.

[La base de datos la puedes encontrar dando click aqu칤](https://www.kaggle.com/datasets/blastchar/telco-customer-churn?resource=download) \newpage

# Descripci칩n General y Estad칤sticas Iniciales de la Base de Datos

```{r}
#| output: false

resumen1 <- data.frame(variables = names(datos),
completos = apply(!is.na(datos),2,sum)) %>% 
  mutate(porcentaje_completo = round(completos/nrow(datos)*100,2))

rownames(resumen1) <- NULL

resumen1 <- resumen1[c("variables","porcentaje_completo")]
```

\begin{table}[ht]
\centering
\caption{Porcentaje de completitud de las variables}
\begin{tabular}{|c|l|c|}
\hline
\textbf{N춿} & \textbf{Variable} & \textbf{Porcentaje Completo (\%)} \\
\hline
1  & customerID        & 100.00 \\
2  & gender            & 100.00 \\
3  & SeniorCitizen     & 100.00 \\
4  & Partner           & 100.00 \\
5  & Dependents        & 100.00 \\
6  & tenure            & 100.00 \\
7  & PhoneService      & 100.00 \\
8  & MultipleLines     & 100.00 \\
9  & InternetService   & 100.00 \\
10 & OnlineSecurity    & 100.00 \\
11 & OnlineBackup      & 100.00 \\
12 & DeviceProtection  & 100.00 \\
13 & TechSupport       & 100.00 \\
14 & StreamingTV       & 100.00 \\
15 & StreamingMovies   & 100.00 \\
16 & Contract          & 100.00 \\
17 & PaperlessBilling  & 100.00 \\
18 & PaymentMethod     & 100.00 \\
19 & MonthlyCharges    & 100.00 \\
20 & TotalCharges      &  99.84 \\
21 & Churn             & 100.00 \\
\hline
\end{tabular}
\end{table}

```{r}
# 游댳 Gr치fica de % de completitud por variable
ggplot(resumen1, aes(x = reorder(variables, porcentaje_completo), 
                    y = porcentaje_completo)) +
  geom_col(fill = "steelblue") +
  coord_flip() +
  labs(title = "Completitud de la base de datos",
       x = "Variable",
       y = "% de valores completos") +
  theme_minimal()+
    theme(
    plot.title = element_text(hjust = 0.5),   # centra el t칤tulo
    axis.title.x = element_text(hjust = 0.5), # centra t칤tulo eje X
    axis.title.y = element_text(hjust = 0.5)  # centra t칤tulo eje Y
  )

datos <- na.omit(datos)
```

\newpage

De acuerdo con la tabla y el gr치fico presentados, la base de datos refleja un alto nivel de completitud, con un porcentaje m칤nimo de valores faltantes. Esta condici칩n es favorable, ya que garantiza una mayor confiabilidad en los resultados posteriores y disminuye la necesidad de aplicar t칠cnicas de imputaci칩n o eliminaci칩n de observaciones.

Con esta base s칩lida, es posible avanzar hacia el an치lisis exploratorio de cada una de las variables, lo cual permitir치 detectar posibles anomal칤as, patrones inusuales o inconsistencias en los registros. Asimismo, resulta fundamental revisar que el tipo de dato asignado a cada variable corresponda efectivamente con su naturaleza, asegurando que la base se encuentre correctamente estructurada para el modelado y el an치lisis estad칤stico posterior.

# An치lisis individual de las variables

```{r}
# convertir cada variable de tipo character a tipo factor 
# Gender
datos$SeniorCitizen <- as.character(datos$SeniorCitizen)
datos$gender <- recode(datos$gender,"Female"="1",
                       "Male"="0")
# reemplazar valores dentro de cada variable
# MultipleLines
datos$MultipleLines <- recode(datos$MultipleLines,"No phone service"="No") 
# OnlineSecurity
datos$OnlineSecurity <- recode(datos$OnlineSecurity,"No internet service"="No")
# OnlineBackup
datos$OnlineBackup <- recode(datos$OnlineBackup,"No internet service"="No")
# DeviceProtection
datos$DeviceProtection <- recode(datos$DeviceProtection,"No internet service"="No")
# TechSupport
datos$TechSupport <- recode(datos$TechSupport,"No internet service"="No")
# StreamingTV
datos$StreamingTV <- recode(datos$StreamingTV,"No internet service"="No")
# StreamingMovies
datos$StreamingMovies <- recode(datos$StreamingMovies,"No internet service"="No")

# Convertir en factor todas las variables de tipo character 
datos %<>% mutate(across(where(is.character),as.factor))

datos %<>% mutate(across(where(~is.factor(.) && all(levels(.) %in% c("Yes","No"))),
                        ~ ifelse(.=="Yes","1","0")))
datos %<>% mutate(across(where(is.character),as.factor))


# variables con tipo de datos y valores 칰nicos corregidos
# data.frame(variables = c(names(datos)),
#           tipo = sapply(datos,class),row.names = NULL) %>% xtable()

```

\begin{table}[ht]
\centering
\caption{Tipos de variables en el dataset}
\begin{tabular}{|r|l|l|}
  \hline
  & \textbf{Variables} & \textbf{Tipo} \\ 
  \hline
1 & customerID & factor \\ 
2 & gender & factor \\ 
3 & SeniorCitizen & factor \\ 
4 & Partner & factor \\ 
5 & Dependents & factor \\ 
6 & tenure & integer \\ 
7 & PhoneService & factor \\ 
8 & MultipleLines & factor \\ 
9 & InternetService & factor \\ 
10 & OnlineSecurity & factor \\ 
11 & OnlineBackup & factor \\ 
12 & DeviceProtection & factor \\ 
13 & TechSupport & factor \\ 
14 & StreamingTV & factor \\ 
15 & StreamingMovies & factor \\ 
16 & Contract & factor \\ 
17 & PaperlessBilling & factor \\ 
18 & PaymentMethod & factor \\ 
19 & MonthlyCharges & numeric \\ 
20 & TotalCharges & numeric \\ 
21 & Churn & factor \\ 
  \hline
\end{tabular}
\end{table}

\newpage

Luego de realizar un an치lisis detallado de cada variable pudimos identificar que la mayor칤a de ellas el programa las reconoc칤a como variables **character** cuando en realidad deb칤an ser consideradas como tipo **factor**, ademas tambi칠n pudimos identificar errores en la digitaci칩n de la informaci칩n.

# Graficas descriptivas individuales

```{r}
#| fig.show: hold
#| layout-ncol: 3
#| layout-nrow: 3
#| fig.align: center
#| fig.width: 6
#| fig.height: 4

# A Graficar en la siguiente pagina 

for (i in names(select(datos,-c("Churn","TotalCharges","MonthlyCharges","tenure","customerID",
  "StreamingMovies","StreamingTV","TechSupport",
  "DeviceProtection")))){
  print(
  datos %>%  ggplot(aes(x=.data[[i]],fill = Churn))+ 
    geom_bar(position = "dodge")+
    labs(title = paste("Distribici칩n de",i,"seg칰n Churn"),
         x=i,y="Numero de clientes")+
    scale_fill_brewer(palette = "Set2") +
    geom_text(stat = "count", aes(label = ..count..),
              position = position_dodge(width = 0.9), 
              vjust = -0.3, size = 3) +
    theme_minimal()+
    theme(
      plot.title = element_text(hjust = 0.5, face = "bold", size = 14)  # centrado
    )
  )
}
```

\newpage

```{r}
#| fig.show: hold
#| layout-ncol: 3
#| layout-nrow: 3
#| fig.align: center
#| fig.width: 6
#| fig.height: 4


for (i in c("StreamingMovies","StreamingTV",
  "TechSupport","DeviceProtection")){
  print(
  datos %>%  ggplot(aes(x=.data[[i]],fill = Churn))+ 
    geom_bar(position = "dodge")+
    labs(title = paste("Distribici칩n de",i,"seg칰n Churn"),
         x=i,y="Numero de clientes")+
    scale_fill_brewer(palette = "Set2") +
    geom_text(stat = "count", aes(label = ..count..),
              position = position_dodge(width = 0.9), 
              vjust = -0.3, size = 3) +
    theme_minimal()+
    theme(
      plot.title = element_text(hjust = 0.5, face = "bold", size = 14)  # centrado
    )
  )
}
```

```{r}
#| fig.width: 10
#| fig.height: 3.8

for (i in c("tenure","MonthlyCharges","TotalCharges")){
  if (i == "TotalCharges"){
    print(
      datos %>%
        mutate(intervalo = cut(.data[[i]]/10, breaks = 10)) %>%        # Divide tenure en 10 intervalos
        group_by(intervalo, Churn) %>%
        summarise(Frecuencia = n()) %>%
        ggplot(aes(x = intervalo, y = Frecuencia, fill = Churn)) +
        geom_col(position = "dodge", color = "white") +          # Barras separadas
        geom_text(aes(label = Frecuencia),
                  position = position_dodge(width = 0.9),
                  vjust = -0.3, size = 3.5) +                    # Texto encima de barras
        scale_fill_brewer(palette = "Set2") +
        labs(title = paste("Distribuci칩n de la Variable",i,"por Churn"),
             x = paste(i,"(en intervalos)"),
             y = "Numero de clientes") +
        theme_minimal() +
        theme(plot.title = element_text(hjust = 0.5, face = "bold", size = 14))
    )
  }else{
  print(
    datos %>%
      mutate(intervalo = cut(.data[[i]], breaks = 10)) %>%        # Divide tenure en 10 intervalos
      group_by(intervalo, Churn) %>%
      summarise(Frecuencia = n()) %>%
      ggplot(aes(x = intervalo, y = Frecuencia, fill = Churn)) +
      geom_col(position = "dodge", color = "white") +          # Barras separadas
      geom_text(aes(label = Frecuencia),
                position = position_dodge(width = 0.9),
                vjust = -0.3, size = 3.5) +                    # Texto encima de barras
      scale_fill_brewer(palette = "Set2") +
      labs(title = paste("Distribuci칩n de la Variable",i,"por Churn"),
           x = paste(i,"en intervalos"),
           y = "Numero de clientes") +
      theme_minimal() +
      theme(plot.title = element_text(hjust = 0.5, face = "bold", size = 14))

      )
  }  
}
```

\vspace{0.7cm}

Las gr치ficas anteriores muestran la cantidad de clientes que han abandonado el servicio y las personas que han permanecido con el en las diferentes variables de tipo factor que se tienen en la base de datos, ademas tambi칠n presentamos gr치ficas con variables num칠ricas tomadas en intervalos para seguir observando el comportamiento de los cientes, una observaci칩n general es que son mas los clientes que deciden continuar con el servicio que los que deciden dejarlo. por ultimo revisemos un gr치fico de densidad para las variables mas numericas de nuestro dataset.

\vspace{0.7cm}


```{r}
#| fig.show: hold
#| layout-ncol: 2

for (i in c("MonthlyCharges","TotalCharges")){
  print(
    datos %>%
  ggplot(aes(x = .data[[i]], fill = Churn)) +
  geom_density(alpha = 0.5) +
  scale_fill_brewer(palette = "Set2") +
  labs(title = paste("Distribuci칩n de",i,"por Estado de Churn"),
       x = paste(i),
       y = "Densidad") +
  xlim(0,120)+
  theme_minimal() +
  theme(plot.title = element_text(hjust = 0.5, face = "bold", size = 14))
    
  )
  
}
```

\newpage



