---
title: ""
lag: es
format: 
  pdf:
    documentclass: article
    fontsize: 12pt
    linestretch: 1.5
    geometry: "margin=1in"
    number-sections: false
    colorlinks: true
    linkcolor: blue
    citecolor: blue
    urlcolor: blue
    filecolor: blue
mainfont: Times New Roman
monofont: Courier New
editor: visual
editor_options: 
  chunk_output_type: console

execute:
  echo: false       # Muestra el código en los chunks
  warning: false   # Oculta advertencias
  message: false   # Oculta mensajes (ej. de librerías)
  eval: true       # Ejecuta los chunks
  cache: true 
---

\thispagestyle{empty}
\vspace*{\fill}
\begin{center}
{\scshape\huge {Modelo Predictivo de Abandono de Clientes en el Sector de Telecomunicaciones usando Machine Learning en R}  \par\vspace{2cm}}
{\itshape\Large Trabajo Personal \par}
\vfill
{\Large Autor: \par}
{\large Juan Gabriel Carvajal Negrete \par\vspace{2cm}}
\vfill
\end{center}
\vspace*{\fill}

\newpage

```{r}
#| echo: false
#| warning: false
#| message: false

# Paquetes a usar 
require(magrittr)  # pip
require(tidyverse) # Manipulación de datos 
require(ggplot2)   # Gráficos 
require(psych)     # tablas (headtail)
library(stargazer) # código látex de las tablas 
require(xtable)    # código látex de las tablas 
library(caret)     # Separación de datos 
library(pROC)
library(randomForest)
library(xgboost)
```

# Información basica de la base de datos

### Contexto de la base de datos

Predecir el comportamiento para fidelizar a los clientes. Puede analizar todos los datos relevantes de los clientes y desarrollar programas de fidelización específicos. \[Conjuntos de datos de muestra de IBM\].Cada fila representa un cliente, cada columna contiene los atributos del cliente descritos en la columna Metadatos.

```{r}
#| echo: false
datos <- read.csv("WA_Fn-UseC_-Telco-Customer-Churn.csv", header = TRUE, sep = ",")
```

La base de datos cuenta con **`r dim(datos)`** filas y columnas respectivamente,los nombres de las variables de la base de datos son **`r names(datos)`**, el conjunto de datos incluye información sobre:

\- Clientes que se fueron en el último mes: la columna se llama **Churn** (Variable objetivo)\newline - Servicios a los que se ha suscrito cada cliente: teléfono, líneas múltiples, Internet, seguridad en línea, copia de seguridad en línea, protección de dispositivos, soporte técnico y transmisión de TV y películas.\newline - Información de la cuenta del cliente: cuánto tiempo ha sido cliente, contrato, método de pago, facturación electrónica, cargos mensuales y cargos totales\newline - Información demográfica sobre los clientes: género, rango de edad y si tienen parejas y dependientes.

Estas son algunas observaciones básicas de la base de datos ahora continuaremos e iremos mas afondo con nuestro datos, mostrando que tan completas están nuestras variables y la importancia que tendrá cada una de ellas en nuestros futuros modelos.

[La base de datos la puedes encontrar dando click aquí](https://www.kaggle.com/datasets/blastchar/telco-customer-churn?resource=download) \newpage

# Descripción General y Estadísticas Iniciales de la Base de Datos

```{r}
#| output: false

resumen1 <- data.frame(variables = names(datos),
completos = apply(!is.na(datos),2,sum)) %>% 
  mutate(porcentaje_completo = round(completos/nrow(datos)*100,2))

rownames(resumen1) <- NULL

resumen1 <- resumen1[c("variables","porcentaje_completo")]
```

\begin{table}[ht]
\centering
\caption{Porcentaje de completitud de las variables}
\begin{tabular}{|c|l|c|}
\hline
\textbf{N°} & \textbf{Variable} & \textbf{Porcentaje Completo (\%)} \\
\hline
1  & customerID        & 100.00 \\
2  & gender            & 100.00 \\
3  & SeniorCitizen     & 100.00 \\
4  & Partner           & 100.00 \\
5  & Dependents        & 100.00 \\
6  & tenure            & 100.00 \\
7  & PhoneService      & 100.00 \\
8  & MultipleLines     & 100.00 \\
9  & InternetService   & 100.00 \\
10 & OnlineSecurity    & 100.00 \\
11 & OnlineBackup      & 100.00 \\
12 & DeviceProtection  & 100.00 \\
13 & TechSupport       & 100.00 \\
14 & StreamingTV       & 100.00 \\
15 & StreamingMovies   & 100.00 \\
16 & Contract          & 100.00 \\
17 & PaperlessBilling  & 100.00 \\
18 & PaymentMethod     & 100.00 \\
19 & MonthlyCharges    & 100.00 \\
20 & TotalCharges      &  99.84 \\
21 & Churn             & 100.00 \\
\hline
\end{tabular}
\end{table}

```{r}
# 🔹 Gráfica de % de completitud por variable
ggplot(resumen1, aes(x = reorder(variables, porcentaje_completo), 
                    y = porcentaje_completo)) +
  geom_col(fill = "steelblue") +
  coord_flip() +
  labs(title = "Completitud de la base de datos",
       x = "Variable",
       y = "% de valores completos") +
  theme_minimal()+
    theme(
    plot.title = element_text(hjust = 0.5),   # centra el título
    axis.title.x = element_text(hjust = 0.5), # centra título eje X
    axis.title.y = element_text(hjust = 0.5)  # centra título eje Y
  )

datos <- na.omit(datos)
```

\newpage

De acuerdo con la tabla y el gráfico presentados, la base de datos refleja un alto nivel de completitud, con un porcentaje mínimo de valores faltantes. Esta condición es favorable, ya que garantiza una mayor confiabilidad en los resultados posteriores y disminuye la necesidad de aplicar técnicas de imputación o eliminación de observaciones.

Con esta base sólida, es posible avanzar hacia el análisis exploratorio de cada una de las variables, lo cual permitirá detectar posibles anomalías, patrones inusuales o inconsistencias en los registros. Asimismo, resulta fundamental revisar que el tipo de dato asignado a cada variable corresponda efectivamente con su naturaleza, asegurando que la base se encuentre correctamente estructurada para el modelado y el análisis estadístico posterior.

# Análisis individual de las variables

```{r}
# convertir cada variable de tipo character a tipo factor 
# Gender
datos$SeniorCitizen <- as.character(datos$SeniorCitizen)
datos$gender <- recode(datos$gender,"Female"="1",
                       "Male"="0")
# reemplazar valores dentro de cada variable
# MultipleLines
datos$MultipleLines <- recode(datos$MultipleLines,"No phone service"="No") 
# OnlineSecurity
datos$OnlineSecurity <- recode(datos$OnlineSecurity,"No internet service"="No")
# OnlineBackup
datos$OnlineBackup <- recode(datos$OnlineBackup,"No internet service"="No")
# DeviceProtection
datos$DeviceProtection <- recode(datos$DeviceProtection,"No internet service"="No")
# TechSupport
datos$TechSupport <- recode(datos$TechSupport,"No internet service"="No")
# StreamingTV
datos$StreamingTV <- recode(datos$StreamingTV,"No internet service"="No")
# StreamingMovies
datos$StreamingMovies <- recode(datos$StreamingMovies,"No internet service"="No")

# Convertir en factor todas las variables de tipo character 
datos %<>% mutate(across(where(is.character),as.factor))

datos %<>% mutate(across(where(~is.factor(.) && all(levels(.) %in% c("Yes","No"))),
                        ~ ifelse(.=="Yes","1","0")))
datos %<>% mutate(across(where(is.character),as.factor))


# variables con tipo de datos y valores únicos corregidos
# data.frame(variables = c(names(datos)),
#           tipo = sapply(datos,class),row.names = NULL) %>% xtable()

```

\begin{table}[ht]
\centering
\caption{Tipos de variables en el dataset}
\begin{tabular}{|r|l|l|}
  \hline
  & \textbf{Variables} & \textbf{Tipo} \\ 
  \hline
1 & customerID & factor \\ 
2 & gender & factor \\ 
3 & SeniorCitizen & factor \\ 
4 & Partner & factor \\ 
5 & Dependents & factor \\ 
6 & tenure & integer \\ 
7 & PhoneService & factor \\ 
8 & MultipleLines & factor \\ 
9 & InternetService & factor \\ 
10 & OnlineSecurity & factor \\ 
11 & OnlineBackup & factor \\ 
12 & DeviceProtection & factor \\ 
13 & TechSupport & factor \\ 
14 & StreamingTV & factor \\ 
15 & StreamingMovies & factor \\ 
16 & Contract & factor \\ 
17 & PaperlessBilling & factor \\ 
18 & PaymentMethod & factor \\ 
19 & MonthlyCharges & numeric \\ 
20 & TotalCharges & numeric \\ 
21 & Churn & factor \\ 
  \hline
\end{tabular}
\end{table}

\newpage

Luego de realizar un análisis detallado de cada variable pudimos identificar que la mayoría de ellas el programa las reconocía como variables **character** cuando en realidad debían ser consideradas como tipo **factor**, ademas también pudimos identificar errores en la digitación de la información.

# Gráficas descriptivas individuales

```{r}
#| fig.show: hold
#| layout-ncol: 3
#| layout-nrow: 3
#| fig.align: center
#| fig.width: 6
#| fig.height: 4

# A Graficar en la siguiente pagina 

for (i in names(select(datos,-c("Churn","TotalCharges","MonthlyCharges","tenure","customerID",
  "StreamingMovies","StreamingTV","TechSupport",
  "DeviceProtection")))){
  print(
  datos %>%  ggplot(aes(x=.data[[i]],fill = Churn))+ 
    geom_bar(position = "dodge")+
    labs(title = paste("Distribición de",i,"según Churn"),
         x=i,y="Numero de clientes")+
    scale_fill_brewer(palette = "Set2") +
    geom_text(stat = "count", aes(label = ..count..),
              position = position_dodge(width = 0.9), 
              vjust = -0.3, size = 3) +
    theme_minimal()+
    theme(
      plot.title = element_text(hjust = 0.5, face = "bold", size = 14)  # centrado
    )
  )
}
```

\newpage

```{r}
#| fig.show: hold
#| layout-ncol: 3
#| layout-nrow: 3
#| fig.align: center
#| fig.width: 6
#| fig.height: 4


for (i in c("StreamingMovies","StreamingTV",
  "TechSupport","DeviceProtection")){
  print(
  datos %>%  ggplot(aes(x=.data[[i]],fill = Churn))+ 
    geom_bar(position = "dodge")+
    labs(title = paste("Distribición de",i,"según Churn"),
         x=i,y="Numero de clientes")+
    scale_fill_brewer(palette = "Set2") +
    geom_text(stat = "count", aes(label = ..count..),
              position = position_dodge(width = 0.9), 
              vjust = -0.3, size = 3) +
    theme_minimal()+
    theme(
      plot.title = element_text(hjust = 0.5, face = "bold", size = 14)  # centrado
    )
  )
}
```

```{r}
#| fig.width: 10
#| fig.height: 3.8

for (i in c("tenure","MonthlyCharges","TotalCharges")){
  if (i == "TotalCharges"){
    print(
      datos %>%
        mutate(intervalo = cut(.data[[i]]/10, breaks = 10)) %>%        # Divide tenure en 10 intervalos
        group_by(intervalo, Churn) %>%
        summarise(Frecuencia = n()) %>%
        ggplot(aes(x = intervalo, y = Frecuencia, fill = Churn)) +
        geom_col(position = "dodge", color = "white") +          # Barras separadas
        geom_text(aes(label = Frecuencia),
                  position = position_dodge(width = 0.9),
                  vjust = -0.3, size = 3.5) +                    # Texto encima de barras
        scale_fill_brewer(palette = "Set2") +
        labs(title = paste("Distribución de la Variable",i,"por Churn"),
             x = paste(i,"(en intervalos)"),
             y = "Numero de clientes") +
        theme_minimal() +
        theme(plot.title = element_text(hjust = 0.5, face = "bold", size = 14))
    )
  }else{
  print(
    datos %>%
      mutate(intervalo = cut(.data[[i]], breaks = 10)) %>%        # Divide tenure en 10 intervalos
      group_by(intervalo, Churn) %>%
      summarise(Frecuencia = n()) %>%
      ggplot(aes(x = intervalo, y = Frecuencia, fill = Churn)) +
      geom_col(position = "dodge", color = "white") +          # Barras separadas
      geom_text(aes(label = Frecuencia),
                position = position_dodge(width = 0.9),
                vjust = -0.3, size = 3.5) +                    # Texto encima de barras
      scale_fill_brewer(palette = "Set2") +
      labs(title = paste("Distribución de la Variable",i,"por Churn"),
           x = paste(i,"en intervalos"),
           y = "Numero de clientes") +
      theme_minimal() +
      theme(plot.title = element_text(hjust = 0.5, face = "bold", size = 14))

      )
  }  
}
```

\vspace{0.7cm}

```{r}
#| fig.show: hold
#| layout-ncol: 2

for (i in c("MonthlyCharges","TotalCharges")){
  print(
    datos %>%
  ggplot(aes(x = .data[[i]], fill = Churn)) +
  geom_density(alpha = 0.5) +
  scale_fill_brewer(palette = "Set2") +
  labs(title = paste("Distribución de",i,"por Estado de Churn"),
       x = paste(i),
       y = "Densidad") +
  xlim(0,120)+
  theme_minimal() +
  theme(plot.title = element_text(hjust = 0.5, face = "bold", size = 14))
    
  )
  
}
```

Las gráficas anteriores muestran la cantidad de clientes que han abandonado el servicio y las personas que han permanecido con el en las diferentes variables de tipo factor que se tienen en la base de datos, ademas también presentamos gráficas con variables numéricas tomadas en intervalos para seguir observando el comportamiento de los cientes, una observación general es que son mas los clientes que deciden continuar con el servicio que los que deciden dejarlo. por ultimo revisemos un gráfico de densidad para las variables mas numéricas de nuestro dataset.

\vspace{0.7cm}

\newpage

# Modelación (Datos supervisados)

### Modelo de regresión logístico.

El primer modelo que se va a implementar en este proyecto es el modelo de regresión logística aplicando el método de selección stepwise (paso a paso) y esto fueron los resultados que se obtuvieron.

```{r}
#| cache: true
#| comment: ""

trainIndex <- createDataPartition(datos$Churn, p = 0.8, list = FALSE)
train <- datos[trainIndex, ]
test <- datos[-trainIndex, ]

# Modelo creado y guardado en el script Borrador de este proyecto.
modelo_step <- readRDS("modelo_step.rds")
# summary(modelo_step)$coefficients
```

\begin{table}[H]
\centering
\caption{\textbf{Resumen de coeficientes del modelo logístico reducido}}
\renewcommand{\arraystretch}{0.8} % más espacio entre filas
\setlength{\tabcolsep}{8pt} % más espacio entre columnas
\begin{tabular}{|l|r|r|r|r|}
\hline
\textbf{Variable} & \textbf{Estimate} & \textbf{Std. Error} & \textbf{z value} & \textbf{Pr($>$$|$z$|$)} \\ 
\hline
(Intercept) & 2.12 & 0.40 & 5.34 & 0.00 \\ 
SeniorCitizen1 & 0.26 & 0.09 & 2.80 & 0.01 \\ 
tenure & -0.06 & 0.01 & -8.78 & 0.00 \\ 
PhoneService1 & 1.01 & 0.30 & 3.43 & 0.00 \\ 
MultipleLines1 & 0.62 & 0.11 & 5.85 & 0.00 \\ 
InternetServiceFiber optic & 2.79 & 0.31 & 8.90 & 0.00 \\ 
InternetServiceNo & -2.81 & 0.38 & -7.34 & 0.00 \\ 
OnlineBackup1 & 0.28 & 0.11 & 2.64 & 0.01 \\ 
DeviceProtection1 & 0.40 & 0.11 & 3.64 & 0.00 \\ 
StreamingTV1 & 1.04 & 0.16 & 6.69 & 0.00 \\ 
StreamingMovies1 & 0.92 & 0.15 & 5.94 & 0.00 \\ 
ContractOne year & -0.74 & 0.12 & -6.14 & 0.00 \\ 
ContractTwo year & -1.33 & 0.20 & -6.74 & 0.00 \\ 
PaperlessBilling1 & 0.36 & 0.08 & 4.33 & 0.00 \\ 
PaymentMethodCredit card (automatic) & -0.07 & 0.13 & -0.52 & 0.60 \\ 
PaymentMethodElectronic check & 0.28 & 0.11 & 2.59 & 0.01 \\ 
PaymentMethodMailed check & -0.08 & 0.13 & -0.60 & 0.55 \\ 
MonthlyCharges & -0.08 & 0.01 & -6.39 & 0.00 \\ 
TotalCharges & 0.00 & 0.00 & 3.98 & 0.00 \\ 
\hline
\end{tabular}
\end{table}

```{r}
# Predicciones en probabilidad
pred_probs <- predict(modelo_step, newdata = test, type = "response")

# Convertir a clases
pred_class <- ifelse(pred_probs > 0.5, "1", "0")
pred_class <- as.factor(pred_class)

# Matriz de confusión
conf_matrix <- confusionMatrix(pred_class, test$Churn, positive = "1")
conf_matrix$table

cat("La precision con la que el modelo acierta es de ",conf_matrix$overall["Accuracy"])
```

```{r}
#| fig.width: 5
#| fig.height: 3.8
#| fig.align: center

roc_obj <- roc(test$Churn, pred_probs)

roc_df <- data.frame(
  FPR = 1 - roc_obj$specificities,
  TPR = roc_obj$sensitivities
)

# Valor del AUC
auc_value <- round(auc(roc_obj), 3)

# Crear una columna para el valor de la línea diagonal
roc_df$random_line <- roc_df$FPR

# Gráfico
ggplot(roc_df, aes(x = FPR, y = TPR)) +
  # sombreado entre la curva y la línea diagonal
  geom_ribbon(aes(ymin = random_line, ymax = TPR),
              fill = "#0072B2", alpha = 0.25) +
  # línea ROC
  geom_line(color = "#0072B2", size = 1.2) +
  # línea diagonal de referencia
  geom_abline(intercept = 0, slope = 1, linetype = "dashed", color = "gray60") +
  labs(
    title = "Curva ROC - Modelo de Regresión Logística",
    subtitle = paste("Área bajo la curva (AUC):", auc_value),
    x = "1 - Especificidad (False Positive Rate)",
    y = "Sensibilidad (True Positive Rate)"
  ) +
  theme_minimal(base_size = 13) +
  theme(
    plot.title = element_text(hjust = 0.5, face = "bold", size = 16),
    plot.subtitle = element_text(hjust = 0.5, face = "italic", color = "gray40"),
    panel.grid.minor = element_blank(),
    panel.grid.major = element_line(color = "gray85"),
    axis.title = element_text(face = "bold"),
    axis.text = element_text(color = "gray30")
  )
```

### Modelo de Random Forest.

```{r}

modelo_rf <- readRDS("modelo_rf.rds")

conf_matrix_rf <- readRDS("conf_matrix_rf.rds")

conf_matrix_rf$table
cat("La precision con la que el modelo acierta es de",conf_matrix_rf$overall["Accuracy"])
```

\vspace{0.7cm}

Hasta este punto ambos modelos dan un precisión casi igual, no se evidencia una mejora en el modelo de **Random Forest** pero, haremos un análisis de las variables e intentaremos mejorar mas las predicciones de nuestro modelo.

\newpage

### Visualización de importancia relativa de cada variable del modelo

```{r}
#| fig.width: 7
#| fig.height: 6
#| fig.align: center
 
varImpPlot(modelo_rf,
           main = "Importancia de las Variables - Random Forest",
           col = "#1B9E77")
```

Entonces las variables que vamos a considerar dejar en el modelo son TotalCharges, MonthlyCharges,tenure,Contract, InternetService, PaymentMethod,PaperlessBilling  TechSupport, OnlineSecurity, PaperlessBilling, PaymentMethod, OnlineBackup, StreamingTV.

\newpage

```{r}
modelo_rf_reducido <- readRDS("modelo_rf_reducido.rds")
conf_matrix_rf_reducido <- readRDS("conf_matrix_rf_reducido.rds")

conf_matrix_rf_reducido$table
cat("La precision con la que el modelo acierta es   de",conf_matrix_rf_reducido$overall["Accuracy"])
```

\vspace{1cm}

```{r}
g <- readRDS("g.rds")
g
```


### Modelo XGBOOST

```{r}
modelo_xgb_tuned <- readRDS("modelo_xgb_tuned.rds")
plot(modelo_xgb_tuned)

conf_matrix_xg <- readRDS("conf_matrix_xg.rds")

conf_matrix_xg$table

cat("La precision con la que el modelo acierta es   de",conf_matrix_xg$overall["Accuracy"])
```

```{r}
g1 <- readRDS("g1.rds")
g1
```

### Conclusion 

Tras la comparación de los tres modelos de clasificación —Regresión Logística, Random Forest y XGBoost— se observó que todos presentan un desempeño similar en términos de métricas de evaluación (AUC, precisión, recall y matriz de confusión).

Si bien el modelo XGBoost obtuvo el mejor rendimiento, superando ligeramente a los otros dos, la diferencia fue mínima, lo que indica que los tres algoritmos logran capturar de forma consistente los patrones de abandono (churn) presentes en los datos.

Esto sugiere que el conjunto de variables utilizadas tiene un poder predictivo estable, y que la mejora de la precisión podría depender más del ajuste fino de hiperparámetros o de la incorporación de nuevas variables (por ejemplo, variables de comportamiento o uso del servicio) que del tipo de modelo en sí.
